最高法院民事判決　　　　　　　九十四年度台上字第六一六號
　　上　訴　人　甲 ○ ○
　　　　　　　　　　　　　11.
　　　　　　　　乙○○○
　　共　　　同
　　訴訟代理人　許 華 雄律師
　　被 上訴 人　交通部公路總局第一區養護工程處
　　　　　　　　　　　　　號
　　法定代理人　陳 朝 信
　　訴訟代理人　古 嘉 諄律師
　　　　　　　　李 元 德律師
　　　　　　　　黃 世 芳律師
　　參　加　人　昱盛營造股份有限公司
　　　　　　　　　　　　　43.
　　法定代理人　徐 步 平
　　訴訟代理人　林 大 華律師
上列當事人間請求損害賠償事件，上訴人對於中華民國九十二年
七月二十九日台灣高等法院第二審判決（九十一年度重上字第四
六二號），提起上訴，本院判決如下：
    主  文
原判決廢棄，發回台灣高等法院。
    理  由
本件上訴人主張：伊女兒彭加芝於民國八十九年八月十八日十九
時許，騎ＧＥＨ六六一號重型機車，由新竹縣竹北市往新埔鎮方
向行駛，行經新埔鎮文山里十六鄰一一八線犁頭山四０六號前（
下稱系爭事故地點），適逢被上訴人為高鐵聯外道路一一八線拓
寬工程，因其承包商即參加人昱盛營造股份有限公司未依規定施
工，急速縮減車道，形成無慢車道之狀況，且紐澤西護欄不當擺
設，斜面沒有反光片，路面散布、堆放砂石，復無任何標示警示
燈，致彭加芝人車倒地，斯時其機車左側因有大貨車同方向經過
，致彭加芝倒地後遭大貨車右輪輾壓，造成骨盆粉碎性骨折，大
貨車肇事後逃逸無蹤，彭加芝經送醫不治死亡。被上訴人就系爭
事故地點之道路管理顯有欠缺，且為彭加芝發生死亡之主因，應
負國家賠償責任。上訴人甲○○因彭加芝受傷，為其支出醫藥費
新台幣（下同）四萬九千八百二十九元、殯葬費二十七萬五千三
百四十八元應由被上訴人賠償。並應分別賠償上訴人甲○○、乙
○○○扶養費二十八萬二千四百六十一元、三十五萬六千三百九
十二元及慰撫金各三百萬元等情，爰依國家賠償法第三條第一項
規定，求為命被上訴人給付上訴人甲○○三百六十萬九千零六十
六元；給付上訴人乙○○○三百三十五萬六千三百九十二元，並
各加付法定遲延利息之判決。
被上訴人則以：系爭事故地點屬縣道，管理機關為新竹縣政府，
伊僅為事實上管理機關，非國家賠償法第三條第一項所定賠償義
務機關。而參加人已依法擺設施工警示標誌及護欄，系爭事故地
點在路肩，車禍發生與參加人之施工無因果關係等語，資為抗辯
。
原審維持第一審所為上訴人敗訴之判決，駁回其上訴，無非以：
被上訴人固為系爭事故道路之管理機關。惟系爭事故地點位在高
鐵聯外道路一一八線七公里至九公里三百公尺拓寬路段中之八公
里六百公尺處，而參加人於該路段七公里起點前一公里、三百公
尺、五十公尺及工程起點處分別設置有施工標誌，並於施工路段
放置有「道路施工」及「車輛慢行」標示之活動拒馬，且於事故
地點之路肩設置活動護欄，護欄與車道線間保持一公尺寬度，參
加人則在路肩外側施作拓寬工程等情，有肇事現場圖，現場照片
、道路交通事故調查報告表為憑，核與證人藍文杰證稱：「（提
示肇事現場圖）原來的路有一．五到二公尺……車禍時路口兩邊
都有護欄……是白實線外側路面的縮減，（本來一．五公尺，放
護欄後縮減後成為一公尺？）是的……（提示交通事故調查報告
表），主管當時有到現場，畫的現場有點出入，機車倒下的地方
，但是臨近出入口，機車斜擺，我畫的草圖，有護欄我才畫，到
新埔的部分有護欄」、「現場有三根電線桿的地方，路肩是一到
二公尺多，路面是三米多」等語相符，足見參加人係在寬度一公
尺路肩外施工，並未阻斷或減縮車道。且參加人已依規定放置施
工標誌，未因擺設護欄而導致路肩面寬不足法定最低寬度。其保
留最低路肩寬度後，而在路肩外側施作拓寬工程，並未挖掘原有
道路或阻斷車道，其未設置警告標誌、反光片及警告燈號，並未
違反交通法規。至證人黃文華雖證稱：「我要到新埔辦事情……
，看見前方有一輛卡車和機車……，因路旁施工造成道路縮減，
而騎機車之……彭加芝剎車就滑倒了（前輪朝右），人往前翻滾
時，就被卡車右後輪壓過去」，「當時我是開我的自用客車，跟
在一台大型的車子，有可能是貨車、卡車或是聯結車的後面，突
然我有看到右前方有一個女孩子騎機車煞車後，卻滑入前車右後
方的車輪，所以當時我才注意到，因機車道前面有車道限縮，機
車與前車有無發生碰撞，我不清楚」、「（依肇事當時之天色及
照明，是否能看清路旁之紐澤西護欄？）應該是看得到」、「機
車道那邊確實有一些砂石存在，因為我那時候有聽到機車煞車之
後，輪胎滑行的聲音，且發生事故的地點是在靠近橋頭的地方，
道路有限縮，因為可能是在修路，所以才有擺一些砂石在那邊」
、「肇事地點是否以紐澤西式護欄縮減路面，致使慢車道（路肩
）突然狹窄？是的」、「（彭加芝人車倒地前，其所騎機車是否
與護欄擦撞？）應該是沒有……，當時機車車頭部分是有一些損
傷，地下散落物不多」各等語，然其證稱車道限縮，與事實不符
。且其已證明彭加芝非因閃避護欄不及，撞及護欄後倒地。再彭
加芝係煞車後前輪偏右倒地，人往前滾落，上開肇事現場圖亦未
標示路面有機車滑行過之痕跡，且機車倒地時，車身往前翻覆，
與彭加芝原行進路線呈垂直，違反機車滑行一段距離後倒地之慣
性原理，故證人黃文華稱於煞車後聽聞輪胎滑行聲音，殊值懷疑
，難以遽認彭加芝因行經散落砂石之路面，導致機車滑行，煞車
不穩而倒地，或煞車時，因路面砂石，致無法控制而滑行倒地。
而據證人藍文杰又證稱：「當時的情況是機車的頭朝向水泥護欄
倒下，沒有任何擦撞的痕跡，判斷是撞正面，當時馬路上是沙子
和石頭，有可能滑倒」、「（護欄和白線間有沙子？）是的，在
修馬路，可能是煞車滑倒，車子前面沒有撞到的痕跡，我到現場
看時，機車正面貼著紐澤西護欄的正面」、「機車倒的角度很奇
怪，不應該是直直的，整部車好像滑過來撞到正面……他看到護
欄來不及，減速路面很髒，車子滑過去。」、「（道路很髒，如
何髒？）沙子和泥土很多，那幾天沒有下雨，但是有碎石、泥土
，路面是乾燥的」、「一般人反應看到沒有路，一煞……車子會
滑出去，可能車子會碰到路障」。可見彭加芝非撞及護欄後煞車
倒地。另證人藍文杰判斷彭加芝因行經砂石而滑倒，或因看到護
欄，閃避不及而滑倒，均屬臆測之詞，且與前述機車未曾滑行之
結果不符，不具證據能力，無法排除彭加芝因本身控車不當而倒
地之可能性。再第一審囑託中華大學交通與物流管理學系鑑定結
果：「一、依現場圖研判，機車確與路旁之護欄發生擦撞。二、
現場施工時所設置之安全設施未違反相關規則之規定，然其護欄
未連續擺放，因而造成車輛之擦撞。」，然現場圖僅標示機車倒
地後，車頭接近護欄，無從判斷曾經擦撞護欄。且查無交通法規
規定被上訴人或參加人應連續擺設護欄。該鑑定結果顯乏依據，
不足憑採。上訴人未舉證證明被上訴人設置或管理系爭路段有何
缺失。縱認被上訴人將護欄放置路肩及未隨時保持路肩無砂石狀
態，而管理有缺失。惟上訴人未舉證證明彭加芝發生車禍與被上
訴人管理缺失間有因果關係，遑論因果關係是否相當。從而，上
訴人訴請被上訴人賠償損害，不應准許等詞，為其判斷之基礎。
惟查參加人在路肩外側施作拓寬工程，未設置警告標誌、反光片
及警告燈號為原審所認定之事實，而證人藍文杰、黃文華分別證
述：「原來的路有一．五到二公尺，車禍時路口兩邊都有護欄；
是白實線外側路面的縮減，本來一．五公尺，放護欄後縮減後成
為一公尺」；「因路旁施工造成道路縮減，而騎機車之彭加芝剎
車就滑倒了（前輪朝右），人往前翻滾時，就被卡車右後輪壓過
去」、「機車道那邊確實有一些砂石存在，因為我那時候有聽到
機車煞車之後，輪胎滑行的聲音，且發生事故的地點是在靠近橋
頭的地方，道路有限縮，因為可能是在修路，所以才有擺一些砂
石在那邊」、「肇事地點是以紐澤西式護欄縮減路面，致使慢車
道（路肩）突然狹窄」、「當時馬路上是沙子和石頭，有可能滑
倒」各等語。似此情形，上訴人主張因參加人急速縮減車道，形
成無慢車道之狀況，且紐澤西護欄不當擺設，斜面沒有反光片，
路面散布、堆放砂石，復無任何標示警示燈，致彭加芝人車倒地
，尚非全然無據。乃原審竟認參加人並未阻斷或減縮車道；且其
未設置警告標誌、反光片及警告燈號，並未違反交通法規云云，
顯有認定事實不憑證據之違法。又中華大學交通與物流管理學系
鑑定意見認為：「依現場圖研判，機車確與路旁之護欄發生擦撞
。現場施工時所設置之安全設施雖未違反相關規則之規定，然其
護欄未連續擺放，因而造成車輛之擦撞。」等情，原審認定彭加
芝未撞及護欄，且無法排除因本身控車不當而倒地之可能性云云
，與該鑑定結果不符，乃原審未命鑑定人陳述其意見，遽為不利
上訴人之判斷？亦有可議。究竟本件車禍原因如何？與被上訴人
於系爭事故地點之鄰近即路肩外側施工有何關聯？被上訴人就系
爭事故地點道路管理及對於參加人於該路段施工之監督有無缺失
？仍有未明，有待原審法院詳予審認澄清，以為判斷之依據。原
審未深入調查，遽以上訴人未能舉證證明，為上訴人不利之判斷
，亦有判決不備理由之違法。上訴論旨指摘原判決不當，求予廢
棄，非無理由。
據上論結，本件上訴為有理由。依民事訴訟法第四百七十七條第
一項、第四百七十八條第二項，判決如主文。
中　　華　　民　　國　九十四　年　　四　　月　　七　　日
                      最高法院民事第八庭
                          審判長法官  劉　延　村
                                法官  陳　重　瑜
                                法官  黃　秀　得
                                法官  葉　勝　利
                                法官  簡　清　忠
      本件正本證明與原本無異
                                      書  記  官
中　　華　　民　　國　九十四　年　　四　　月　 二十 　日
                                                      Ｋ
